【裁判字號】    98,易,13
【裁判日期】    980324
【裁判案由】    背信
【裁判全文】
臺灣基隆地方法院刑事判決                98年度易字第13號
公  訴  人  臺灣基隆地方法院檢察署檢察官
被      告  乙○○
選任辯護人  楊貴森  律師
上列被告因背信案件，經檢察官提起公訴（98年度偵字第5835號
），被告於準備程序中就被訴事實為有罪之陳述，受命法官於聽
取當事人之意見後，由本院合議庭裁定由受命法官獨任以簡式審
判程序判決如下：
    主    文
乙○○為他人處理事務，意圖為自己不法之利益，而為違背其任
務之行為，致生損害於本人之財產，處有期徒刑拾月。減為有期
徒刑伍月，如易科罰金，以銀元佰元即新臺幣玖佰元折算壹日
。
    事    實
一、乙○○（原名劉懿峮）原係中華心廟交流協會之老師，甲○
    ○係該協會之學生，兩人基於彼此間之信賴關係，約定由甲
    ○○出資新臺幣（下同）516萬9,000元，借用乙○○名義，
    於92年1月14日向本院標得基隆市安樂區○○○街62巷57號
    、59號之法拍屋及其坐落土地，並借名登記在乙○○名下。
    詎乙○○明知依上開約定，有義務持續提供個人名義，供作
    上開不動產所有權登記，不得本於係土地所有權登記名義人
    ，就上開不動產作任何積極管理或處分之行為，係為甲○○
    處理事務之人，竟仍基於意圖為自己不法利益之犯意，未經
    甲○○之同意或授權，擅自於92年6月10日以買賣為由，將
    上開不動產移轉登記予該協會另一老師吳易翰。後由吳易翰
    據以持向基隆市第二信用合作社辦理抵押貸款，復於94年3
    月28日再轉賣與訴外人陳睿森。乙○○就上開不動產移轉登
    記所得款項分文未交付甲○○，致甲○○受有上開516萬9,
    000元之損害。
二、案經甲○○訴請台灣基隆地方法院檢察署檢察官偵查起訴。
    理    由
一、本件被告乙○○所犯者非為死刑、無期徒刑、最輕本刑為3
    年以上有期徒刑之罪或高等法院管轄第一審案件，被告於準
    備程序進行中，就被訴事實為有罪之陳述，經告知其簡式審
    判程序之旨，並聽取公訴人、被告之意見後，本院依刑事訴
    訟法第273條之1第1項之規定，裁定由受命法官獨任進行簡
    式審判程序，合先敘明。
二、上開犯罪事實，業據被告乙○○於本院審理時坦承不諱，核
    與證人即告訴人甲○○、證人陳睿森於偵訊及本院96年度訴
    字第26號民事訴訟案件中證述之過程大致相符，且證人即辦
    理上開不動產移轉登記申請之代書張秀珠，在申請辦理過程
    中從未見過告訴人甲○○，相關過戶文件包含被告自己之身
    分證、戶籍謄本、印鑑證明、系爭不動產所有權狀，均是被
    告與吳易翰直接交付予證人張秀珠等情，業據證人張秀珠於
    本院96年度訴字第26號民事訴訟案件中及偵查中證述明確，
    並有本院96年度訴字第26號民事確定判決影本在卷可稽，復
    有中區農漁會電腦共用中心匯款委託書影本2張（本院96年
    度訴字第26號民事卷第9頁反面）、基隆市土地建物異動清
    冊（見同上卷第10-11、18-19頁）、基隆市安樂地政事務所
    96 年3月14日基安地所一字第0960002298號函暨所附土地登
    記申請書、登記清冊、本院不動產權利移轉證書、本院民事
    執行處證明書、土地買賣所有權移轉契約書、戶籍謄本、台
    灣省基隆市安樂區戶政事務所印鑑證明、基隆市安樂地政事
    務所土地所有權狀影本、建物所有權狀影本（見同上卷第24
    -33頁）、有限責任基隆市第二信用合作社96年3月30日基二
    信社總字第381號函、同社96年5月31日基二信社總字第A081
    號函（見同上卷第35-36、63-64頁）等在卷可資佐證，堪認
    被告自白與事實相符。本件事證明確，被告犯行堪以認定。
三、新舊法之比較：被告行為後，刑法業於94年1月7日修正，同
    年2月2日公布，於95年7月1日施行。按行為後法律有變更者
    ，適用行為時之法律，但行為後之法律有利於行為人者，適
    用最有利於行為人之法律，現行刑法第2條第1項訂有明文。
    此條規定乃與刑法第1條罪刑法定主義契合，而貫徹法律禁
    止溯及既往原則，係規範行為後法律變更所生新舊法律比較
    適用之準據法，是刑法第2條本身雖經修正，但刑法第2條既
    屬適用法律之準據法，本身尚無比較新舊法之問題，應一律
    適用裁判時之現行刑法第2條規定，以決定適用之刑罰法律
    ，先予辨明。又以本次刑法修正之比較新舊法，應就罪刑有
    關之共犯、未遂犯、想像競合犯、牽連犯、連續犯、結合犯
    ，以及累犯加重、自首減輕暨其他法定加減原因（如身分加
    減）與加減例等一切情形，綜其全部罪刑之結果而為比較，
    最高法院95 年5月23日，著有95年度第8次刑庭會議決議可
    資參照。查：
  1.刑法第33條第5款規定，於94年2月2日修正公布、95年7月1
    日施行前之規定為：「罰金：1元以上。」與修正後之規定
    為：「罰金：新臺幣1千元以上，以百元計算之。」不同。
    比較新舊法結果，適用被告行為時之法律，即修正施行前之
    刑法第33條第5款規定，對被告並無不利之情形。
  2.修正前刑法第41條第1項前段規定「犯最重本刑為5年以下有
    期徒刑以下之刑之罪，而受6個月以下有期徒刑或拘役之宣
    告，因身體、教育、職業或家庭之關係或其他正當事由，執
    行顯有困難者，得以1元以上3元以下折算1日，易科罰金。
    」；而被告行為時之易科罰金折算標準，修正前罰金罰鍰提
    高標準條例第2條（現已刪除）規定，就其原定數額提高為1
    百倍折算1日，則依修正前之刑法第41條第1項前段，被告易
    科罰金折算標準，應以銀元1百元、2百元、3百元折算1日，
    經折算為新臺幣後，應以新臺幣3百元、6百元、9百元折算
    為1日。修正施行後刑法第41條第1項前段規定則為：「犯最
    重本刑為5年以下有期徒刑以下之刑之罪，而受6個月以下有
    期徒刑或拘役之宣告者，得以新臺幣1千元、2千元或3千元
    折算1日，易科罰金。」比較修正前後之易科罰金相關規定
    及折算標準，以修正前刑法關於易科罰金之規定，較有利於
    被告，自應依上開規定予以科刑。
  3.綜合上述各條文修正前、後之比較，揆諸前揭最高法院決議
    及修正後刑法第2條第1項前段、後段規定之「從舊、從輕」
    原則，被告自應適用其行為時之法律，即修正前刑法之相關
    規定予以論處。
四、查信託行為之受託人在法律上雖為受託財產之所有權人，其
    就受託財產所為一切處分完全有效，但此係為維護交易安全
    及保護善意第三人，就信託行為之外部關係而言。若就信託
    行為之內部關係言，受託人與信託人間仍應受信託契約之拘
    束，受託人當然不得違反信託契約。而信託契約之受託人，
    基於信託契約之本旨，本負有於信託關係終止時，返還信託
    物於信託人之義務，如受託人於信託人表示終止信託關係請
    求返還信託物時，而有將信託物據為己有或處分信託物等違
    反信託契約之行為時，即屬違背其基於信託契約為信託人處
    理事務之義務（最高法院86年度台上字第5484號判決意旨參
    照）。被告乙○○於信託關係存續中，違背信託本旨，將上
    開不動產移轉登記予當時之同居人吳易翰，致生損害於甲○
    ○，核其所為，係犯刑法第342條第1項之背信罪。爰審酌被
    告並無刑事前案紀錄、素行尚佳，惟以修行心靈導師自居，
    卻以此牟取利益之犯罪動機，雖犯後坦承犯行，然迄今未賠
    償告訴人所受損害等一切情狀，量處如主文所示之刑。末查
    ，本件被告犯罪時間係在中華民國96年罪犯減刑條例所定減
    刑基準點（96年4月24日）之前，合於該條例所定減刑規定
    之適用，應依該條例第2條第1項第3款之規定，減其刑為有
    期徒刑5月，並依上開說明依修正前刑法第41條第1項前段之
    規定諭知易科罰金之折算標準。
據上論斷，應依刑事訴訟法第 273條之1第1項、第299條第1項前
段，刑法第2項第1項前段、第342條第1項、修正前刑法第41條第
1項前段、中華民國九十六年罪犯減刑條例第2條第1項第3款、第
7條、第9條，罰金罰鍰提高標準條例第1條前段、（修正前）第2
條，現行法規所定貨幣單位折算新臺幣條例第2條，判決如主文
。
本案經檢察官丙○○到庭執行職務。
中    華    民    國    98    年    3     月    24    日
                    刑事第三庭法  官  陳姵君
以上正本證明與原本無異。
如不服本判決應於收受本判決後10日內向本院提出上訴書狀，其
未敘述上訴理由者，並得於提起上訴後10日內向本院補提理由書
狀（均須按他造當事人之人數附繕本）「切勿逕送上級法院」。
中    華    民    國    98    年    3     月    24    日
                            書 記 官  王佩珠
附錄：
中華民國刑法第342條
為他人處理事務，意圖為自己或第三人不法之利益，或損害本人
之利益，而為違背其任務之行為，致生損害於本人之財產或其他
利益者，處5年以下有期徒刑、拘役或科或併科1千元以下罰金。
前項之未遂犯罰之。


司法院資訊處製作；財團法人民間司法改革基金會備份。
